ACORDAO-COMPLETO-2416749

ACÓRDÃO 9401/2020 ATA 31/2020 - PRIMEIRA CÂMARA

VISTOS, relatados e discutidos estes autos de pedidos de reexame interpostos por Cláudio Alves de Lima Nascimento e por Fernanda do Nascimento Souza, contra o Acórdão 556/2009-TCU-Primeira Câmara.
ACORDAM os Ministros do Tribunal de Contas da União, reunidos em Sessão da Primeira Câmara, diante das razões expostas pelo Relator, em:
9.1. conhecer dos conhecer dos pedidos de reexame para, no mérito, dar-lhes provimento;
9.2. tornar insubsistente o subitem 9.2 do Acórdão 556/2009-TCU-Primeira Câmara em relação a Cláudio Alves de Lima Nascimento e a Fernanda do Nascimento Souza; 
9.3. com fundamento  no artigo 1º, inciso V, e artigo 39, incisos I e II, da Lei 8.443/1992, no artigo 260 do Regimento Interno do Tribunal de Contas da União, considerar legal e ordenar o registro dos atos de admissão de Cláudio Alves de Lima Nascimento e de Fernanda do Nascimento Souza;
9.4. dar ciência dessa deliberação aos recorrentes.

Atos de admissão de pessoal.

Primeira Câmara

Instituto Nacional do Seguro Social.

3. Interessados/Responsáveis:
3.1. Interessados: Amaelto Pereira dos Santos (XXX.244.003-XX); Amanda de Sousa Lima (XXX.559.413-XX); Amelia Reiko Murofushi Akabane (XXX.653.579-XX); Ana Carolina Salgado Martins (XXX.897.748-XX); Ana Cláudia Sardo Amorim (XXX.381.967-XX); Ana Luzia dos Santos (XXX.254.628-XX); Ana Patrícia Correa (XXX.617.419-XX); Andrea Sardo Amorim (XXX.798.887-XX); Angela Brunner da Rocha (XXX.694.137-XX); Angela Maria Graceli (XXX.178.667-XX); Antonio Rivas Olivares (XXX.721.298-XX); Barbara Cristina Araujo da Silva (XXX.585.187-XX); Bianca Caroline da Cunha Germano (XXX.765.624-XX); Carlos Eduardo Darezzo de Souza (XXX.292.978-XX); Carmen Silvia Winkler Vernaglia (XXX.706.858-XX); Carolina Ferreira Batista (XXX.773.877-XX); Cassio Chaves Vieira (XXX.327.003-XX); Cesar Luiz Fagundes Marques (XXX.232.028-XX); Claudia Baptista Pillar (XXX.884.607-XX); Claudia Regina Yamada (XXX.434.328-XX); Claudinei Xavier Novato (XXX.344.805-XX); Claudio Alves de Lima Nascimento (XXX.709.438-XX); Cled Veloso Freitas (XXX.511.833-XX); Cândida Broxado Pereira Barbosa (XXX.070.645-XX); Daise Moreira Lopes (XXX.393.875-XX); Daniele de Meneses (XXX.130.347-XX); Danilo Moraes Lobo Pinheiro (XXX.260.805-XX); Darci Aparecida Barcelos (XXX.232.136-XX); Davi de Sousa Moreira (XXX.747.728-XX); Diogo Almeida da Silva (XXX.212.397-XX); Edson Luciano Rudey (XXX.929.009-XX); Eduardo Sá de Oliveira (XXX.775.607-XX); Eduardo de Morais Rodrigues (XXX.580.003-XX); Eleonardo Oliveira do Nascimento (XXX.597.747-XX); Elisangela Stenico (XXX.583.198-XX); Erik Queiroz de Almeida (XXX.689.813-XX); Fabiana Pereira Machado (XXX.898.461-XX); Fernanda do Nascimento Souza (XXX.112.937-XX); Fernando Correa Sandreschi Filho (XXX.224.949-XX); Flavia Mendes Soares (XXX.799.877-XX); Flávio Herbert Aguiar da Cruz (XXX.024.383-XX); Francilma Silva Barros (XXX.330.203-XX); Fábio Ramos Mota (XXX.384.205-XX); Gabriel Gamba Pioner (XXX.766.639-XX); Gabriel Guedes da Silva Junior (XXX.998.273-XX); Gabriel Marinho de Oliveira (XXX.346.553-XX); Gil Braga de Castro Silva (XXX.701.805-XX); Gladstone dos Santos Silva (XXX.428.433-XX); Heitor Pereira de Oliveira (XXX.132.298-XX); Helaine de Pontes Ribeiro (XXX.839.283-XX); Iana Nunes Silva (XXX.254.305-XX); Isabel Fernandes Ribeiro Verderosi (XXX.101.252-XX); Isaías Oliveira Costa (XXX.369.863-XX); Jackssiane da Silva Nascimento (XXX.151.213-XX); Jadson dos Reis Sousa (XXX.493.113-XX); Jailton Mendes dos Santos (XXX.329.383-XX); Jairo Sampaio Silveira (XXX.471.953-XX); Janaina Sarmento dos Santos (XXX.244.907-XX); Jose Carlos Rodrigues da Silva Lara (XXX.301.046-XX); José Antônio Piccoli Cecconi (XXX.697.880-XX); João Paulo Nardini Marchiori (XXX.698.788-XX); Juliana de Oliveira Santana (XXX.633.755-XX); Klebson Bezerra Barros (XXX.216.773-XX); Lauro Bellina de Bittencourt Junior (XXX.044.670-XX); Lizia de Carvalho Freitas Souza (XXX.709.255-XX); Luiz Ricardo Carrer Barboza (XXX.971.518-XX); Macedônio Miranda Meira (XXX.119.501-XX); Marcia Maria Alves de Arruda Bortolanza (XXX.258.591-XX); Marcio Diniz Guimarães Pereira (XXX.975.757-XX); Marco Antônio Soares Prates (XXX.320.326-XX); Marilia Furtado Demian Kadwig (XXX.396.447-XX); Mauro Leite Pereira dos Santos (XXX.348.147-XX); Milena Alencar Mendonça Diaz (XXX.744.753-XX); Márcio Passos de Abreu (XXX.733.323-XX); Nabil Jean Moussallem (XXX.915.947-XX); Noemia Mitsue Uehara (XXX.229.978-XX); Pasqual Rupf (XXX.222.797-XX); Patrícia da Silva Santos Carvalho (XXX.812.057-XX); Paulo Jose Vieira da Silva (XXX.944.847-XX); Paulo de Tarso Jambeiro Brandao (XXX.730.355-XX); Pedro do Canto Freitas (XXX.676.585-XX); Rachel Aparecida Soares Sanches Dias (XXX.530.531-XX); Raquel Ferraz Melara Machado (XXX.363.698-XX); Renan da Silva Freitas (XXX.580.697-XX); Roberio do Nascimento Coelho (XXX.662.194-XX); Rosana Brito Nascimento (XXX.231.365-XX); Sandra Godinho Santiago (XXX.931.906-XX); Sandro Eduardo Sales Santos (XXX.096.835-XX); Sirley de Almeida Lima (XXX.087.403-XX); Valdir Cesar Baretta Junior (XXX.823.169-XX); Vanessa Gomes de Moraes Dutra (XXX.970.553-XX); Vera Maria dos Santos Soares (XXX.397.199-XX); Álvaro Augusto Vedana (XXX.379.229-XX)
3.2. Responsáveis: Claudio Alves de Lima Nascimento (XXX.709.438-XX); Fernanda do Nascimento Souza (XXX.112.937-XX).

13.1. Ministros presentes: Benjamin Zymler (na Presidência), Walton Alencar Rodrigues (Relator), Bruno Dantas e Vital do Rêgo.
13.2. Ministros-Substitutos presentes: Augusto Sherman Cavalcanti e Weder de Oliveira.

WALTON ALENCAR RODRIGUES

Adoto, como relatório, instrução cuja proposta foi acolhida pelo escalão dirigente da Secretaria de Fiscalização de Pessoal (Sefip) e pelo Ministério Público junto ao TCU:
INTRODUÇÃO
Trata-se de pedidos de reexame interpostos pelo Sr. Cláudio Alves de Lima Nascimento (peça 10, p. 2-5) e pela Sra. Fernanda do Nascimento Souza (peça 9, p. 5-6) , contra o Acórdão 556/2009-TCU-Primeira Câmara (peça 9, p. 29-32) .
1.1. A deliberação recorrida apresenta o seguinte teor:
VISTOS, relatados e discutidos estes autos de processo em que se analisa ato de admissão de servidor no quadro de pessoal da Secretaria do Senado Federal,
ACORDAM os Ministros do Tribunal de Contas da União, reunidos em Sessão de 1a Câmara, ante as razões expostas pelo Relator, com fundamento no art. 39, inciso I, da Lei nº 8.443/1992, em:
9.1. considerar legais os atos de admissão de interesse de Amaelto Pereira dos Santos (fls. 3/4) , Amanda de Sousa Lima (fls. 5/6) , Ana Cláudia Sardo Amorim (fls. 9/10) , Andrea Sardo Amorim (fls. 11/12) , Angela Brunner da Rocha (fls. 13/14) , Angela Maria Graceli (fls. 15/16) , Antonio Rivas Olivares (fls. 17/18) , Ana Carolina Salgado Martins (fls. 19/20) , Ana Luzia dos Santos (fls. 21/22) , Ana Patrícia Correa (fls. 23/24) , Barbara Cristina Araujo da Silva (fls. 25/26) , Bianca Caroline da Cunha Germano (fls. 27/28) , Carolina Ferreira Batista (fls. 29/30) , Claudia Baptista Pillar (fls. 33/34) , Cled Veloso Freitas (fls. 39/40) , Carlos Eduardo Darezzo de Souza (fls. 43/44) , Carmen Silvia Winkler Vernaglia (fls. 45/46) , Cassio Chaves Vieira (fls. 47/48) , Claudia Regina Yamada (fls. 49/50) , Cândida Broxado Pereira Barbosa (fls. 51/52) , Daise Moreira Lopes (fls. 53/54) , Daniele de Meneses (fls. 55/56) , Danilo Moraes Lobo Pinheiro (fls. 57/58) , Davi de Sousa Moreira (fls. 59/60) , Diogo Almeida da Silva (fls. 61/62) , Darci Aparecida Barcelos (fls. 65/66) , Edson Luciano Rudey (fls. 69/70) , Eduardo de Morais Rodrigues (fls. 71/72) , Eleonardo Oliveira do Nascimento (fls. 73/74) , Elisangela Stenico (fls. 75/76) , Erik Queiroz de Almeida (fls. 77/78) , Eduardo Sá de Oliveira (fls. 81/82) , Fabiana Pereira Machado (fls. 83/84) , Flávio Herbert Aguiar da Cruz (fls. 87/88) , Francilma Silva Barros (fls. 89/90) , Fernando Correa Sandreschi Filho (fls. 91/92) , Flavia Mendes Soares (fls. 93/94) , Fábio Ramos Mota (fls. 95/96) , Gabriel Guedes da Silva Junior (fls. 97/98) , Gabriel Marinho de Oliveira (fls. 99/100) , Gil Braga de Castro Silva (fls. 101/102) , Gladstone dos Santos Silva (fls. 103/104) , Gabriel Gamba Pioner (fls. 105/106) , Heitor Pereira de Oliveira (fls. 107/108) , Helaine de Pontes Ribeiro (fls. 109/110) , Iana Nunes Silva (fls. 111/112) , Isabel Fernandes Ribeiro Verderosi (fls. 113/114) , Isaías Oliveira Costa (fls. 115/116) , Jackssiane da Silva Nascimento (fls. 117/118) , Jadson dos Reis Sousa (fls. 119/120) , Jailton Mendes dos Santos (fls. 121/122) , Jairo Sampaio Silveira (fls. 123/124) , Jose Carlos Rodrigues da Silva Lara (fls. 125/126) , João Paulo Nardini Marchiori (fls. 127/128) , Juliana de Oliveira Santana (fls. 129/130) , Janaina Sarmento dos Santos (fls. 131/132) , José Antônio Piccoli Cecconi (fls. 133/134) , Klebson Bezerra Barros (fls. 135/136) , Lizia de Carvalho Freitas Souza (fls. 139/140) , Luiz Ricardo Carrer Barboza (fls. 141/142) , Lauro Bellina de Bittencourt Junior (fls. 143/144) , Marcia Maria Alves de Arruda Bortolanza (fls. 147/148) , Marcio Diniz Guimarães Pereira (fls. 149/150) , Marilia Furtado Demian Kadwig (fls. 153/154) , Mauro Leite Pereira dos Santos (fls. 157/158) , Milena Alencar Mendonça Diaz (fls. 159/160) , Marco Antônio Soares Prates (fls. 161/162) , Márcio Passos de Abreu (fls. 163/164) , Nabil Jean Moussallem (fls. 165/166) , Noemia Mitsue Uehara (fls. 167/168) , Pasqual Rupf (fls. 169/170) , Patrícia da Silva Santos Carvalho (fls. 171/172) , Paulo de Tarso Jambeiro Brandao (fls. 173/174) , Paulo Jose Vieira da Silva (fls. 175/176) , Pedro do Canto Freitas (fls. 177/178) , Rachel Aparecida Soares Sanches Dias (fls. 179/180) , Raquel Ferraz Melara Machado (fls. 181/182) , Renan da Silva Freitas (fls. 183/184) , Roberio do Nascimento Coelho (fls. 185/186) , Rosana Brito Nascimento (fls. 187/188) , Sandra Godinho Santiago (fls. 191/192) , Sandro Eduardo Sales Santos (fls. 193/194) , Sirley de Almeida Lima (fls. 195/196) , Vanessa Gomes de Moraes Dutra (fls. 197/198) , Valdir Cesar Baretta Junior (fls. 199/200) , Vera Maria dos Santos Soares (fls. 201/202) e Álvaro Augusto Vedana (fls. 203/204) , ordenando-lhes o respectivo registro;
9.2. considerar ilegais os atos de interesse de Amélia Reiko Murofushi Akabane (fls. 7/8) , César Luiz Fagundes Marques (fls. 31/32) , Claudinei Xavier Novato (fls. 35/36) , Cláudio Alves de Lima Nascimento (fls. 37/38) , Fernanda do Nascimento Souza (fls. 85/86) e Macedônio Miranda Meira (fls. 145/146) , recusando-lhes o respectivo registro;
9.3. determinar ao Instituto Nacional do Seguro Social, no tocante aos interessados mencionados no item 9.2 acima, que:
9.3.1. faça cessar, com fundamento nos arts. 71, inciso IX, da Constituição Federal e 261 do Regimento Interno deste Tribunal, no prazo de 15 (quinze) dias, os pagamentos decorrentes dos atos impugnados, contados a partir da ciência da presente deliberação, sob pena de responsabilidade solidária da autoridade administrativa omissa, haja vista a evidente incompatibilidade de horários;
9.3.2. providencie, junto aos interessados, a restituição das importâncias percebidas indevidamente durante o período de acumulação dos cargos públicos, haja vista a evidente incompatibilidade de horários;
9.3.3. informe aos interessados quanto à presente deliberação do Tribunal, alertando-os de que o efeito suspensivo decorrente de eventual interposição de recurso não os exime da devolução dos valores percebidos indevidamente após as respectivas notificações, em caso de não-provimento;
9.4. informar ao Instituto Nacional do Seguro Social que a servidora Fernanda do Nascimento Souza poderá optar por um dos cargos, nos termos do art. 133 da Lei nº 8.112/1990, e que os demais interessados arrolados no item 9.2, acima, poderão optar por dois cargos públicos, desde que a acumulação esteja prevista na Constituição Federal e que reste comprovada a compatibilidade de horário entre os cargos exercidos;
9.5. determinar à Sefip que:
9.5.1. destaque os atos de admissão de interesse de Cleiton Antônio Moreira (fls. 41/42) , Djalma Sampaio Filho (fls. 63/64) , Eclea Spiridião Bravo (fls. 67/68) , Erlon Carmona Gomes (fls. 79/80) , Lélio Berti Bello (fls. 137/138) , Maria Aparecida Carvalho Fonseca Turatti (fls. 151/152) , Mauro de Almeida (fls. 155/156) e Roberta Vergara da Silva (fls. 189/190) , para formar processo apartado, e promova as diligências necessárias à averiguação da compatibilidade de horários no exercício cumulativo de dois cargos privativos de profissionais de saúde por parte desses interessados;
9.5.2.  monitore o cumprimento das determinações consignadas no item 9.3 supra, representando ao Tribunal em caso de não-atendimento.
HISTÓRICO e MÉRITO
2.	Os dois recursos em apreciação já foram anteriormente examinados por esta Secretaria (peça 10, p. 19-21 e peça 9, p. 50-54) .
3.	No que tange à admissão do Sr. Cláudio Alves de Lima Nascimento, o Parquet especializado elaborou o seguinte parecer (peça 10, p. 25-26) :
Trata-se de pedido de reexame interposto por Cláudio Alves de Lima Nascimento contra o Acórdão n° 556/2009-lª Câmara, que considerou ilegal a admissão do recorrente no cargo de perito médico da Previdência Social.
2. A admissão do interessado foi considerada ilegal em razão de ele exercer, cumulativamente, além do cargo de perito médico, o cargo de médico clínico na Prefeitura de São Bernardo do Campo e o emprego de médico em hospital particular.
3. O recorrente aduz que se exonerou do cargo de médico do Município de São Bernardo do Campo em março de 2011. Afirma que atua como médico no estabelecimento privado Cruz Azul de São Paulo, desde 2007, com carga horária de 20 horas semanais. Como se trata de estabelecimento privado, a atividade lá exercida não poderia ser levada em consideração na análise da compatibilidade de horários.
4. A Serur propõe provimento ao recurso, nos termos do parecer de fls. 18/22.
5. De início, observa-se que o interessado não especificou os horários, nem a função exercida no estabelecimento particular Cruz Azul de São Paulo. Também não informou os horários exercidos na Previdência Social, a fim de ser averiguada a compatibilidade de horários.
6. Ao contrário do que o recorrente pensa, também deve ser observada a compatibilidade de horários no exercício cumulativo de atividades públicas e privadas, conforme depreende-se do inciso XVIII do artigo 117 da Lei n° 8.112/90:
Art. 117. Ao servidor é proibido:
XVIII - exercer quaisquer atividades que sejam incompatíveis com o exercício do cargo ou função e com o horário de trabalho.
7. Não basta que a soma das jornadas de trabalho seja passível de ser cumprida, deve ficar evidente nos autos que não há concomitância de horários no desempenho das atividades pública e privada.  
8. Além da norma legal, há os princípios constitucionais da moralidade, da supremacia do interesse público e da eficiência que não albergam o desempenho simultâneo de cargo público com emprego na atividade privada.
9. Por outro lado, consta do sistema Rais, ano base 2010, que o recorrente exerce a função de Diretor da empresa Cruz Azul de São Paulo (peça 136) , o que mereceria ser averiguado, tendo em vista o disposto no inciso X do artigo 117 da Lei n° 8.112/80, na redação dada pela Lei n° 11.784/2008:
Art. 117. Ao servidor é proibido:
X - participar de gerência ou administração de sociedade privada, personificada ou não personificada, exercer o comércio, exceto na qualidade de acionista, cotista ou comanditário;
10. Pelo exposto, este representante do Ministério Público opina pela realização de diligência ao órgão de origem, a fim de ser informado o horário de trabalho e a função exercida pelo recorrente na empresa Cruz Azul de São Paulo, bem como o horário de trabalho na função de perito da Previdência Social. 
4.	O Excelentíssimo Senhor Ministro-Relator, mediante despacho de peça 10, p. 27, autorizou a realização da diligência, nos termos propostos pelo Ministério Público.
5.	A diligência foi cumprida com os documentos de peça 13, dos quais se extraem as seguintes informações:
 (i) referente ao Hospital Cruz Azul de São Paulo (peça 13, p. 2) :
Declaro para os devidos fins, que o DR CLAUDIO ALVES DE LIMA NASCIMENTO CRM 49707, desde o ano de 2007, está cadastrado conforme documento oficial de governo no CNES n° 2078589 , exercendo sua função de Assistente Técnico, Auditor Médico lnterno e Externo, participação e promoção de pesquisa e ensino, com a carga horária de 20 horas semanais, das quais cinco a distância. Pela natureza de suas atividades tem o horário flexível e não há registro de horas. 
 (ii) referente ao INSS (peça 13, p. 3) :
DECLARO, para fins de apresentação na SEFIP - Secretaria de Fiscalização de Pessoal, que CLAUDIO ALVES DE LIMA NASCIMENTO, matr. 1585590, Perito Médico Previdenciário, Classe B, Padrão I, é servidor deste Instituto, regido pela Lei no 8.112/90 (Regime Jurídico Único dos Servidores Civis da União) , cumpre jornada de trabalho de 40 hs semanais, das 07:00 as 13:00 e das 14:00 as 16:00, conforme consta no Sistema de Registro Eletrônico de Frequência - SISREF.
6.	Sobre o tema, vem à balha a doutrina de Orlando Gomes e Elson Gottschalk:
	Os modernos fisiologistas descrevem, com luxo de pormenores, o processo pelo qual a fadiga se instala insidiosamente no organismo humano quando desenvolve prolongada atividade. A perda de oxigênio do sangue, o aumento de sua taxa hidrogênica, a formação excessiva de ácido lático e do CO3H2 são alguns dos fatores que concorrem para a formação das toxinas da fadiga. A acidemia que se forma excita a respiração e aumenta a ventilação pulmonar, produzindo os sintomas subjetivos de mal-estar ou dispneia.
	Se o organismo humano se entrega a uma atividade sem trégua, a fadiga se converte em fadiga crônica. Esta, como observa Labranca, predispõe o indivíduo às doenças e conduz à invalidez e velhice, abreviando a vida humana. Palacios, estudando as projeções sociais da fadiga, demonstra a sua nociva influência sobre o desenvolvimento do próprio organismo, a mortalidade, os acidentes do trabalho, a tuberculose, e até mesmo a fadiga hereditária, como uma das causas mais sérias das perturbações sofridas pelo organismo da mulher, que repercutem dolosamente na descendência.
 (...) 
	Com a nova concepção, pela qual se procura dissociar as "duas vidas" do empregado, a "pessoal" e a "profissional", durante tanto tempo confundidas e menosprezadas pela tirania da máquina, surgiu a necessidade de dignificar a "vida pessoal" do empregado, quase abolida e esmagada no curso de um longo sistema de completa sujeição. Não se poderia atingir este objetivo, sem que antes se concedesse uma trégua à "vida profissional" do indivíduo, permitindo-se, assim, que ele pudesse afastar-se dos labores de rotina, por um tempo razoável, a fim de ter oportunidade de cultivar a inteligência, distrair o espírito das preocupações de cada hora, dedicar-se aos cuidados da família, fortificando os seus liames, divertir-se. Em suma, recriar a personalidade e elevar o caráter deformado pela brutalidade de um trabalho esgotante e continuado (in Curso de Direito do Trabalho. Rio de Janeiro: Forense, 17ª ed., 2005, p. 295, 296 e 297) .
7.	Nesse quadro, a jurisprudência desta Corte de Contas mereceu encômios ao estabelecer, como limite máximo em casos de acumulação de cargos, a jornada de trabalho de 60 (sessenta) horas semanais, podendo ser citados, neste sentido, os Acórdão 104/2009-TCU-Plenário, 534/2011-2ª Câmara e 2.241/2011-1ª Câmara.
8.	Posta assim a questão, não há óbice a que a admissão do Sr. Cláudio Alves de Lima Nascimento seja considerada legal e determinado o registro do ato de peça 1, p. 38.
9.	Merece ser ressaltado que a diligência elaborada pelo Ministério Público (referente ao ato do Sr. Cláudio) foi autorizada pelo Ministro-Relator em 30/11/2011 e respondida em 16/2/2012, sendo que, somente 2020, o processo foi remetido para a Serur.  
10. 	No que tange ao recurso de Fernanda do Nascimento Souza, concorda-se com a instrução anterior desta Serur (peça 9, p. 50-54) , com a qual se pôs de acordo o Parquet especializado (peça 9, p. 80) , no sentido de se dar provimento ao seu pedido de reexame e se julgar legal o ato de peça 1, p. 78. 
PROPOSTA DE ENCAMINHAMENTO
11.	Ante o exposto, submetem-se os autos à consideração superior, propondo-se, com fundamento no art. 48 da Lei 8.443/1992:
	a) conhecer dos recursos interpostos, para, no mérito, dar-lhes provimento, no sentido de considerar legais os atos de admissão de Cláudio Alves de Lima Nascimento e de Fernanda do Nascimento Souza (peça 1, p. 38 e 78) , determinando-se os seus registros;
	b) dar ciência do acórdão que for prolatado aos recorrentes e aos demais interessados, ressaltando-se que o relatório e o voto que o acompanharem podem ser consultados no endereço www.tcu.gov.br/acordaos, no dia seguinte ao de sua oficialização.

Marcelo Galante (183.906/OAB-SP)

Procurador Rodrigo Medeiros de Lima.

ADMISSÃO. POSSÍVEL ACUMULAÇÃO ILÍCITA DE CARGOS PÚBLICOS PRIVATIVOS DE PROFISSIONAIS DE SAÚDE, COM PROFISSÃO REGULAMENTADA, SEM COMPATIBILIDADE DE HORÁRIO. EXERCÍCIO DE CARGOS NÃO-ACUMULÁVEIS NA FORMA DA CONSTITUCIONAL. ILEGALIDADE E NEGATIVA DE REGISTRO. PEDIDOS DE REEXAME. CONHECIMENTO. AFASTAMENTO DOS INDÍCIOS DE IRREGULARIDADE. PROVIMENTO. CIÊNCIA. 1. Não encontra amparo constitucional vedação à acumulação de dois cargos públicos privativos de profissionais da saúde, com profissão regulamentada, lastreada exclusivamente na necessidade de limitação de jornada semanal. 2. A Constituição Federal garante a acumulação de dois cargos públicos privativos de profissionais de saúde, com profissão regulamentada, quando, tão somente, houver compatibilidade de horários.

ATOS DE ADMISSÃO (ADS)

Secretaria de Fiscalização de Pessoal (SEFIP).

Trata-se de pedidos de reexame interpostos por Cláudio Alves de Lima Nascimento (peça 10, págs. 2/5) e Fernanda do Nascimento Souza (peça 9, págs. 5/6) , em face do Acórdão 556/2009-TCU-Primeira Câmara, relator E. Ministro Augusto Nardes, o qual considerou ilegal e negou registro aos respectivos atos de admissão no cargo de médico perito do Instituto Nacional de Seguro Social (INSS) . 
Em relação a Cláudio Alves de Lima Nascimento, a irregularidade do ato de admissão resulta da incompatibilidade de horários, verificada em exercício simultâneo das seguintes atividades privativas de profissionais de saúde, com profissão regulamentada, totalizando 92 horas semanais, ao arrepio do disposto no artigo 37, inciso XVI , alínea "c", da Constituição Federal: perito médico do INSS, jornada semanal de 40 horas; médico clínico na Prefeitura de São Bernardo do Campo/SP, período de 12 horas semanais; médico no Hospital e Maternidade Santa Maria, na cidade de São Paulo, no regime de 40 horas semanais.
Quanto a Fernanda do Nascimento Souza, além do cargo de perito médico da previdência na jornada semanal de 40 horas, foi verificado exercício de cargo não-acumulável pela Constituição, de auxiliar de escritório na Secretaria de Estado de Saúde do Rio de Janeiro, pelo período de 40 horas semanais.
Os apelantes defendem, em síntese, a lídima acumulação de cargos públicos privativos de profissional saúde e a compatibilidade horária. 
Cláudio Alves de Lima Nascimento aduz que, contrariamente ao afirmado nos fundamentos da decisão original, ocupou dois cargos públicos privativos de profissional de saúde, totalizando 52 horas semanais, a saber: médico perito do INSS, carga horária de 40 horas semanais; e médico do Município de São Bernardo do Campo/SP, no período de 12 horas semanais, dedicados exclusivamente aos plantões realizados aos sábados, das 7 às 19 horas. Por essa razão, considera plenamente conciliável a acumulação dos cargos públicos. Informa que, mesmo assim, pediu exoneração do cargo de médico clínico municipal em março de 2011. 
Além dos cargos públicos de médico, o recorrente afirma exercer a função de médico em estabelecimento privado denominado Cruz Azul de São Paulo, desde 2007, em jornada de 20 horas semanais, conforme documento anexo à defesa. Nesse ponto, salienta ter havido equívoco no lançamento de registro no Relatório Anual de Informações Sociais (RAIS) referente ao ano de 2007, segundo o qual o interessado teria erroneamente laborado em hospital da empresa Cruz Azul com jornada de 40 horas semanais, não podendo, assim, ser prejudicado por falha a que não tenha dado causa.
Por sua vez, Fernanda do Nascimento Souza alega que, desde a admissão no cargo de médico perito do INSS em jornada de 40 horas por semana, exerceu a cargo estatuário de médica da Secretaria de Estado de Saúde no Rio de Janeiro, em regime de plantão de 24 horas semanais, aos finais de semana, tendo declarado essa situação ao tomar posse na autarquia federal.  Assevera que o INSS não identificou qualquer ilicitude da acumulação.
Informa que, ao revés do afirmado no relatório e no voto do acórdão recorrido, a interessada nunca exerceu cargo de auxiliar de escritório na Secretaria de Estado de Saúde do Rio de Janeiro em período de 40 horas semanais. Prova o alegado por meio dos documentos que colaciona à defesa. Contesta a devolução indevida das importâncias relativas ao período em que laborou com acumulação lícita.
Ao final, os apelantes pugnam pelo conhecimento e provimento dos pedidos de reexame.
A Secretaria de Recursos, com a anuência do Ministério Público, propõe conhecer dos pedidos de reexame para, no mérito, dar-lhes provimento.
Feita essa apresentação, passo ao exame dos recursos.
Preenchidos os requisitos estabelecidos no artigo 48 da Lei 8.443/1992, ratifico os exames prévios de admissibilidade dos pedidos de reexame interpostos por Cláudio Alves de Lima Nascimento (peça 10, págs. 2/5) e por Fernanda do Nascimento Souza (peça 9, págs. 5/6) ao Acórdão 556/2009-TCU-Primeira Câmara.
No mérito, assiste razão aos apelantes.
Ao confrontar o conteúdo probatório já produzido nos autos com os elementos de defesa acostados às peças recursais, depreendo não ter havido, em ambos os casos, acumulação ilícita de mais de dois cargos públicos privativos de profissionais de saúde, com profissão regulamentada, tampouco incompatibilidade de horário, estando, assim, em conformidade o permissivo contido no artigo 37, inciso XVI, alínea "c", da Constituição Federal.
Ao tempo em que Cláudio Alves de Lima Nascimento foi nomeado para o cargo de médico perito do Instituto Nacional do Seguro Social com a jornada semanal de 40 horas, ocorrido em 18/10/2007 (peça 1, pág. 38) , o interessado já exercia cargo de médico clínico na Secretaria de Saúde do Município de São Bernardo do Campo/SP desde 11/11/1995, onde desempenhava suas funções aos sábados, no horário de 7 às 19 horas e em regime de plantão, de acordo com as declarações do órgão municipal à peça 10, págs. 7 e 8. 
Não há comprovação de que o servidor Cláudio Alves tenha, posteriormente, pedido exoneração do cargo de médico clínico municipal em março de 2011, como alega o recorrente.
Afora os cargos públicos, consta ainda declaração da empresa Cruz Azul de São Paulo de que interessado exercia função de assistente técnico, auditor médico interno e externo, e participação e promoção em pesquisa e ensino com horária de 20 horas semanais, das quais cinco à distância (peça 10, pág. 6, peça 13, pág. 2) . Pela natureza da atividade particular, a instituição afirma ser o horário flexível, sem registro de horas.
Merece destaque Memorando 26/GEXSBC/SC, datado de 8 de julho de 2009, emitido pela Chefia da Seção de Recursos Humanos da INSS em São Bernardo do Campo/SP, que afirma não haver incompatibilidade de horários entre as jornadas de trabalho que implicasse prejuízo às atividades exercidas por Cláudio Alves de Lima Nascimento como médico perito da previdência, nem ilegalidade do acúmulo de cargos públicos (peça 10, pág. 9) . Tal assertiva é corroborada pela ausência de informação sobre eventuais lacunas e inconsistências no registro da jornada de trabalho no INSS, a qual é desenvolvida das 07 às 13 horas e das 14 às 16 horas, de segunda a sexta (peça 13, pág. 2) .
Já Fernanda do Nascimento Souza tomou posse como médica perita do Instituto Nacional de Seguro Social em 6 de julho de 2005, com jornada semanal de 40 horas, tendo lavrado termo em que declara, perante a Gerência Executiva do INSS no Estado do Rio de Janeiro, exercer, desde 26/11/2001, o cargo público de médica pediatra na Secretaria de Estado de Saúde do Rio de Janeiro, em regime de plantão de 24 horas semanais, aos sábados ou aos domingos (peça 9, págs. 16/18) . 
Essa afirmação é confirmada por declaração emitida em 30 de junho de 2005 pela Chefia de Neonatologia do Hospital Estadual Adão Pereira Nunes, unidade vinculada à Secretaria de Estado de Saúde do Rio de Janeiro (peça 9, pág. 21) . Não há, portanto, que se falar em exercício de cargo não- acumulável na forma da constitucional, de auxiliar administrativo na secretaria estadual, ao contrário do fundamento da deliberação recorrida.
Manifestação da Seção de Recursos Humanos da Gerência Executiva do Rio de Janeiro Centro igualmente assevera a compatibilidade de horários e a licitude da acumulação dos cargos privativos de profissionais de saúde, com profissão regulamentada, não havendo qualquer registro de possível interferência no desempenho do cargo de médico perito da previdência social (peça 9, pág. 23) .
Não obstante a regularidade da acumulação e a compatibilidade horária dos cargos públicos exercidos por Fernanda do Nascimento Souza, a servidora fez opção pelo cargo de médico perito de previdência social em 27 de agosto de 2009, data em que solicitou a exoneração do cargo de médica da Secretaria de Estado de Saúde e Defesa Civil do Rio de Janeiro, de acordo com a declaração à peça 9, pág. 9. Em cumprimento à decisão originária do Tribunal, o INSS consignou em folha de pagamento do INSS o desconto parcelado da acumulação tida por indevida.
Saliento que a Constituição Federal garante, expressamente, ao profissional de saúde, com profissão regulamentada, direito a acumular dois cargos privativos de profissionais de saúde, com profissão regulamentada (art. 37, inciso XVI, alínea "c") . Exige, como requisito para a acumulação, apenas a "compatibilidade de horários". Ao contrário do que apregoa a unidade técnica, a legislador constituinte não estabeleceu, entretanto, jornada semanal máxima a ser observada na acumulação. 
Nesse sentido, deixou assente a c. 2ª Turma do e. STF, por ocasião do julgamento do ARE 859484 AgR (rel. Min. Dias Toffoli) , que a "existência de norma infraconstitucional que estipula limitação de jornada semanal não constitui óbice ao reconhecimento do direito à acumulação prevista no art. 37, inciso XVI, alínea c".
Colhe-se idêntico entendimento em diversos outros julgados da Suprema Corte, entre os quais os expressamente indicados nos fundamentos do acórdão reproduzido: (i) RE 633298 AgR, rel. Min Ricardo Lewandowski, 2ª Turma, j. 13/12/2011, DJe 13/2/2012; (ii) RE 351905, rel. Min. Ministra Ellen Gracie, 2ª Turma, j. 24/5/2005, Dje 1/7/2005. Essa compreensão foi reafirmada pelo e. STF no julgamento do RE 1094802 AgR (rel. Min. Alexandre de Moraes, 1ª Turma, j. 11/5/2018, DJe 24/5/2018) .
Não se desconhece que a 1ª Turma do e. Superior Tribunal de Justiça decidiu, em diversas ocasiões, pela "impossibilidade de acumulação remunerada de cargos ou empregos públicos privativos de profissionais da área de saúde quando a jornada de trabalho for superior a 60 horas semanais". Essa inteligência, contudo, restou superada por aquela Corte em razão dos precedentes do e. STF em sentido contrário (REsp 1746784, rel. Min. Og Fernandes, 2ª Turma, j. 23/8/2018, DJe 29/8/2018; REsp 1.775.788-PE, rel. Min. Sérgio Kukina, Dje 30/11/2018; entre outros) 
Tal é a situação retratada nestes autos, pois não se verificou incompatibilidade horária no acúmulo lícito de dois cargos públicos privativos de profissional da saúde, com profissão regulamentada, mesmo que a jornada semanal tenha ultrapassado 60 horas.
Feitas essas considerações, dou provimento aos pedidos de reexame e voto por que o Tribunal acolha a minuta de acórdão que ora submeto à apreciação do colegiado.
TCU, Sala das Sessões Ministro Luciano Brandão Alves de Souza, em 8 de setembro de 2020.
WALTON ALENCAR RODRIGUES 
Relator